【裁判字號】    96,訴,1212
【裁判日期】    970620
【裁判案由】    妨害自由等
【裁判全文】
臺灣臺南地方法院刑事判決              96年度訴字第1212號
公  訴  人  臺灣臺南地方法院檢察署檢察官
被      告  甲○○
            己○○
            戊○○
上列被告因妨害自由等案件，經檢察官提起公訴 （96年度偵字第3號
），本院判決如下：
    主  文
甲○○、己○○、戊○○均無罪。
    理  由
一、公訴意旨略以：被告甲○○、己○○、戊○○等三人與告訴
    人吳貞原為朋友，被告甲○○、己○○曾為夫妻，其等因
    與告訴人吳貞合作至大陸從事進口車平行輸入業務，雙方
    簽訂契約，被告己○○並交付告訴人吳貞新台幣（下同）
    十萬元保證金，嗣因故生有糾紛，被告己○○乃邀約告訴人
    吳貞於民國九十五年九月十三日中午十一時三十分許，前
    往臺南市○區○○路之尚品咖啡店談判，俟告訴人吳貞及
    其友人乙○○依約到場與被告己○○見面後，被告甲○○、
    被告戊○○於半小時後到場，被告甲○○等三人竟共同基於
    恐嚇之犯意聯絡，由被告甲○○拿出預藏的電擊棒向告訴人
    吳貞恐嚇稱：「你是沒電過嗎？把你帶回高雄處理。」之
    加害他人身體之言語，告訴人吳貞要打電話求救時，被告
    戊○○強行將吳貞之手機拿走並關機，被告甲○○、被告
    己○○要求告訴人吳貞應償還前揭十萬元保證金之雙倍，
    使告訴人吳貞心生畏懼，僅得答應返還前開款項，被告甲○○並取出空白本票令告訴人吳貞當場簽署，吳貞在被
    告甲○○等人之一貫強力壓制下，不敢反抗，僅得依其等之
    命當場簽署還款協議一紙及十萬元之本票四紙給被告甲○○
    ，戊○○亦要求告訴人吳貞簽署四萬元之本票五紙等行無
    義務之事，待告訴人吳貞簽完，並答應於同年九月十五日
    先還款五萬元後，始讓告訴人吳貞離去，因認被告三人均
    涉刑法第三百零二條第一項剝奪他人行動自由罪嫌、第三
    百零四條第一項強制使人行無義務之事罪嫌及同法第三百
    零五條恐嚇危害安全罪嫌云云。
二、按犯罪事實應依證據認定之，無證據不得認定其犯罪事實；
    又不能證明被告犯罪者，即應諭知無罪之判決，刑事訴訟法
    第一百五十四條第二項、第三百零一條第一項分別定有明文
    。另按認定犯罪所憑之證據，無論其為直接證據或間接證據
    ，其為訴訟上之證明時，均須達於一般通常之人均不致於有
    所懷疑，而得確信其為真實之程度，始得據之為有罪之認定
    。倘其證明尚未達到此一程度，而有合理性之懷疑存在，致
    使無從形成有罪之確信時，根據「罪證有疑，利於被告」之
    證據法則，即不得遽為不利被告之認定。公訴意旨認被告三
    人均涉刑法第三百零二條第一項剝奪他人行動自由罪嫌、第
    三百零四條第一項強制使人行無義務之事罪嫌及同法第三百
    零五條恐嚇危害安全罪嫌，無非以告訴人吳貞及證人乙○○於偵查中證述被告甲○○、己○○、戊○○於前揭時地曾
    恐嚇告訴人吳貞，並以上開脅迫手段妨害告訴人吳貞之
    行動自由，且使告訴人吳貞簽發本票等情為據。訊據被告
    甲○○、己○○、戊○○等三人固坦承於前揭時地與告訴人
    吳貞會面並洽商債務問題，惟堅詞否認涉有妨害自由等犯
    行，均辯稱：案發當日並無任何人持電擊棒恐嚇告訴人吳貞
    或妨害其行動自由，亦無人強取告訴人吳貞之行動電話
    ；且告訴人吳貞當日僅簽立協議書，並未簽發本票，卷內
    所附本票，均係告訴人吳貞之前向被告甲○○、戊○○借
    款時所簽發，並非案發當日所簽立等語。
三、經查：
  (一)被告甲○○、己○○、戊○○三人與告訴人吳貞及證人乙○○於九十五年九月十三日中午十一時三十分許，同在位於
    臺南市○區○○路之尚品咖啡店聚會等情，業據被告甲○○
    、己○○、戊○○於本院審理時陳明在卷，核與告訴人吳貞
    及證人乙○○分別於本院審理及偵查中所為之證述相符，
    此部分事實應堪認定。又告訴人吳貞於前揭時地曾簽立還
    款協議書一紙予被告甲○○、己○○一節，亦據被告甲○○
    、己○○於本院審理時自承在卷，核與告訴人吳貞於偵審
    中之證述相符，並有還款協議書一紙在卷可稽（參見警卷第
    二七頁），此部分事實亦堪認定。
  (二)告訴人吳貞於本院審理時雖指稱：被告甲○○當日曾持電
    擊棒恐嚇稱：「你是沒電過嗎？把你帶回高雄處理。」；被
    告戊○○並搶走其行動電話，告知需處理債務後，方能離去
    ，其因而心生畏懼而不敢離去云云。惟被告甲○○、己○○
    、戊○○於警詢、偵查及本院審理時，均迭次否認彼等曾持
    電擊棒恐嚇告訴人，或不許告訴人離去以剝奪告訴人行動自
    由，亦未曾強取告訴人吳貞行動電話等情，均稱：當日並
    無人恐嚇告訴人吳貞等語。訊據告訴人吳貞於本院審理
    時，以證人身分具結後證稱：被告己○○與其會面後，向其
    詢問有無地方可供坐下談話，其認尚品咖啡店在馬路旁，較
    好停車，故指定該處為談話地點等語，另結證稱：其等當日
    坐在尚品咖啡店的門口等語（均參見本院卷第一００頁），
    而證人即當日尚品咖啡店店員丙○○於本院審理時亦結證稱
    ：被告三人與告訴人吳貞等人座位係在尚品咖啡店外騎樓
    處等語（參見本院卷第七一頁），並有被告三人與告訴人吳
    貞當日所坐位置之照片二紙（參見偵卷第二五頁）。依此
    ，被告三人與告訴人吳貞商議之尚品咖啡店為告訴人所指
    定，並非被告等人所安排，且屬公眾往來之通衢大道路旁。
    倘被告三人確有妨害告訴人吳貞行動自由或恐嚇等不法犯
    行之意，衡情當無任令告訴人選擇此等隨時有人從旁經過，
    得以發現彼等妨害自由等非法犯行之開放空間，作為相會地
    點之理。是告訴人吳貞指稱：被告甲○○、己○○、戊○○三人於前開地點對其施以恐嚇，並妨害其行動自由云云，
    是否屬實，實非無疑。
  (三)另訊據告訴人吳貞於本院審理時證稱：被告甲○○抵達尚
    品咖啡店到離開之時間，前後約一個半小時；而此段時間，
    證人乙○○均在其身邊等語（參見本院卷第一０七頁），而
    證人乙○○於警詢中亦證稱：其當日並未遭人控制行動自由
    等語（參見警卷第一六頁）。是證人乙○○於案發之際，始
    終在告訴人吳貞身邊，若被告甲○○等人確實曾為以電擊
    棒威嚇告訴人吳貞並限制其行動自由且逼迫告訴人吳貞
    簽發本票、協議書等非法行為，實難想像親眼目睹且行動自
    由並未受限之證人乙○○始終在座旁觀，未為任何阻止、呼
    救或向外求援之行為。況案發之時為中午用餐時間，且案發
    地點本屬往來人眾之道路，稍有大聲呼叫等舉動，即可引人
    注意而嚇阻不法行為。然證人乙○○竟均未有相關舉止，實
    與常理有違。復參以證人丙○○於本院審理時亦結證稱：案
    發當日雖曾聽到講話大聲，但並未聽到有人反抗或尖叫；亦
    無其他店員提及被告與告訴人所坐處，有人求救或驚叫等情
    事（參見本院本院卷第七二頁至第七三頁），亦證被告甲○○等三人與告訴人吳貞、證人乙○○當日在尚品咖啡店外
    時，雖有爭吵，但應無持電擊棒恐嚇或脅迫告訴人簽發本票
    、協議書等不法情事。
  (三)又告訴人吳貞於偵查及本院審理時均證稱：被告甲○○於
    案發當日曾脅迫其簽發本票云云。惟告訴人吳貞於本院審
    理時證稱：被告甲○○於前揭時地，要求其賠償違約金二十
    萬元，並要求簽發兩倍金額之本票共四十萬元；並證稱：被
    告甲○○命其簽發十張或二十張本票，每張本票之金額不知
    為兩萬五千元或五萬元，但可確定每張本票金額均相同等語
    （參見本院卷第一０五頁、第一０四頁），然此與其所述被
    告甲○○要求其賠償之二十萬元或應簽發四十萬元本票之金
    額均不相符，且與其所稱被告甲○○於案發時強迫其簽發之
    本票即被告甲○○於偵查中所提出之面額十萬元本票（參見
    偵卷第八頁）亦不相符。復以被告甲○○所提出本票之發票
    日期為九十五年五月十三日，到期日為同年六月十三日，故
    該本票於案發日即告訴人吳貞指述被告甲○○強迫其簽發
    之日，早已屆期，且逾三月之久，是告訴人吳貞於本院審
    理時證稱：該本票係被告甲○○於案發當日命其簽發，且其
    上本票發票日期、到期日均係被告甲○○指示其填載云云，
    實與使用本票之常情相違。反觀被告甲○○於本院審理時就
    前開本票來源則供稱：前開本票係其與告訴人吳貞於九十
    五年五月十三日同往大陸洽商時，告訴人吳貞向其借款時
    所簽發等語，與前開本票所載之發票日、到期日較為相符。
    參以被告甲○○與告訴人吳貞於九十五年五月十三日確曾
    同機前往大陸一節，亦經承辦被告甲○○與告訴人吳貞該
    次旅程之佑鴻旅行社於九十六年十二月三日函覆本院屬實（
    參見本院卷第四四頁）。是綜合以上事證，堪認被告甲○○
    就前開本票來源之說明較告訴人吳貞前開證述為可採。另
    證人乙○○於偵查中雖證稱：被告甲○○於案發當日曾拿出
    四張本票共計四十萬元，叫告訴人吳貞簽發，告訴人吳貞
    欲打電話請他人前來處理，然遭被告甲○○搶走電話，告
    訴人吳貞迫而同意簽發本票云云（參見偵卷第一０頁），
    惟告訴人吳貞於本院審理時證稱：被告甲○○命其簽發本
    票時，係提出空白本票要其簽發，該本票之內容均惟其所簽
    立云云（參見本院卷第一０六頁），是證人乙○○與告訴人
    吳貞就被告甲○○脅迫告訴人吳貞簽發本票之過程，亦
    有出入不符之處，尚難以證人乙○○前開證詞佐證告訴人吳
    貞前開證述為真。
  (四)告訴人吳貞於本院審理時結證稱：其案發當日受被告戊○○之脅迫而簽發本票五至十張，面額均為五萬元云云（參見
    本院卷第一０六頁），惟經本院提示被告戊○○於警詢中所
    提出之本票（參見警卷第二九頁），質以該本票之面額為四
    萬元時，告訴人吳貞復改稱：戊○○命其簽發之本票面額
    應為四萬元云云。惟告訴人吳貞如於案發當日確曾連續簽
    發四萬元本票五至十張，衡情當對其所簽發本票之面額即其
    所需負擔本票債權之金額記憶深刻為是，當無錯記之理。復
    以戊○○提出之前開本票之發票日為九十五年三月三日、到
    期日則為九十五年五月五日，是該本票於案發日即告訴人吳
    貞指述被告戊○○強迫其簽發之日時，業已屆期，且已逾
    四月之久，是告訴人吳貞於本院審理時證稱：該本票係被
    告戊○○於案發當日命其簽發，且其上本票發票日期、到期
    日均係被告戊○○指示其填載云云，實與現今簽發本票之習
    慣相違，顯不相符。堪認被告戊○○於本院所辯：前開本票
    均係本案發生前所簽立等語，較為可信。證人乙○○於偵查
    中雖證稱：被告戊○○於被告甲○○命告訴人吳貞簽發本
    票後，即與告訴人吳貞至旁邊處理債務，其並不知被告戊○○與告訴人吳貞談論內容為何，惟見告訴人吳貞續行
    簽發本票數張云云（參見偵卷第一０頁）。然告訴人吳貞
    於本院審理時結證稱：當日其被迫簽發本票，均在同一地點
    ，簽完被告甲○○部分後，再簽戊○○部分，其均在原地不
    動云云（參見本院卷第一０五頁）。是告訴人吳貞與證人
    乙○○所述被告戊○○脅迫告訴人吳貞簽發本票之經過，
    亦有出入，難以採信。
  (五)告訴人吳貞於偵查中證稱：其於案發當日曾欲撥打電話求
    救，但遭被告戊○○強行取走手機並關機云云（參見偵卷第
    五一頁）；而證人乙○○於偵查中則證稱：告訴人吳貞於
    案發當日曾欲撥打電話求救，但遭被告甲○○強行取走手機
    云云（參見偵卷第一０頁）。是觀告訴人吳貞與證人乙○○前開證述，雖均證稱告訴人吳貞欲撥打電話時，手機遭
    搶走一事，然實際動手強取手機者，告訴人吳貞稱係被告
    戊○○，證人乙○○則稱係被告甲○○，兩者顯有不同。又
    告訴人吳貞於本院審理時證稱：案發當日其先與己○○談
    話，被告甲○○與戊○○嗣後才到，且到場坐下後，戊○○
    旋將其背在身上之側背包和掛在脖子上的手機取走，待其最
    後要離開時，戊○○始行歸還背包與手機云云（參見本院卷
    第一０二頁）。是依告訴人吳貞於本院審理時所證，被告
    戊○○甫到場即取走其手機，此與其和證人乙○○在偵查中
    前開證言，亦均不相符。從而，告訴人吳貞與證人乙○○
    所證被告甲○○、戊○○曾強取告訴人吳貞所使用之手機
    云云之證述，尚難採信。應認被告甲○○、戊○○所辯：並
    未強取告訴人吳貞之手機等語，較為可採。
  (七)綜此，公訴意旨雖以告訴人吳貞於偵查及本院審理時均指
    訴被告甲○○等人持電擊棒恐嚇，並脅迫使之簽發本票、協
    議書，且妨害其行動自由云云，且證人乙○○於偵查中亦為
    相同之證述，因認告訴人吳貞之指訴可採而認被告甲○○
    、己○○、戊○○三人均涉恐嚇、強制與妨害自由等罪嫌。
    然告訴人吳貞與證人乙○○二人之證述，存有前述諸多彼
    此不符且不合常之處，並考量告訴人吳貞於案發前後期間
    ，出入均係由證人乙○○載同等情，業經告訴人吳貞於本
    院審理時坦承在卷，足見告訴人吳貞與證人乙○○於案發
    之際，交情匪淺，證人乙○○於偵查中之證述不無附和告訴
    人吳貞指述之可能。另審酌告訴人吳貞、證人乙○○於
    偵查及本院審理時，皆曾經同時傳喚，但均未於同時到庭應
    訊，無從以分別或隔離訊問之方式以辨明二人之證述是否有
    所附和勾串之情事，從而，尚難完全採信告訴人吳貞、證
    人乙○○之證述而認被告甲○○、己○○、戊○○等三人確
    有公訴意旨所指恐嚇、強制及妨害自由等犯行。故應認被告
    三人罪嫌尚有不足。
三、綜上所述，經本院調查證據所得，尚難認定被告甲○○、、
    己○○、戊○○三人確有公訴意旨所指恐嚇、強制及妨害自
    由等犯行，此外，復查無其他積極證據足認被告三人確有公
    訴意旨所指前開犯行，參酌前開說明，自應為無罪判決之諭
    知。
據上論斷，應依刑事訴訟法第三百零一條第一項，判決如主文。
本件經檢察官丁○○到庭執行職務。
中    華    民    國    97    年    6     月    20    日
                              刑事第七庭
                                  審判長法  官  陳振謙
                                        法  官  高如宜
                                        法  官  卓穎毓
以上正本證明與原本無異。
如不服本判決應於收受本判決後10日內向本院提出上訴書狀，並
應敘述具體理由。如未敘述上訴理由者，應於上訴期間屆滿後20
日內向本院補提理由書狀（均須按他造當事人之人數附繕本）「
切勿逕送上級法院」。
                                        書記官  秦建華
中    華    民    國    97    年    6     月    20    日


司法院資訊處製作；財團法人民間司法改革基金會備份。
